【裁判字號】    98,勞訴,4
【裁判日期】    981001
【裁判案由】    給付退休金等
【裁判全文】
臺灣嘉義地方法院民事判決               98年度勞訴字第4號
原      告  甲○○○
訴訟代理人  陳文彬律師
複代理人    丁○○
被      告  南洋紡織股份有限公司
                      廠址嘉義.
法定代理人  丙○○
訴訟代理人  黃銘煌律師
複代理人    黃淑雅律師
上列當事人間請求給付退休金等事件，本院於民國98年9月17日
言詞辯論終結，判決如下：
    主  文
被告應給付原告新台幣玖拾萬肆仟佰陸拾元，及其中新台幣
捌拾捌萬貳仟貳佰拾貳元自民國九十八年二月二十七日起至清
償日止，其餘新台幣伍萬貳仟壹佰貳拾捌元自民國九十八年七月
十日起至清償日止，均按週年利率百分之五計算之利息。
原告其餘之訴駁回。
訴訟費用由被告負擔百分之九十六，餘由原告負擔。
本判決原告勝訴部分，如以新台幣拾壹萬貳仟元為被告供擔保
後，得假執行。但被告如於假執行程序實施前，以新台幣玖拾
萬肆仟佰陸拾元為原告預供擔保，得免為假執行。
原告其餘假執行之聲請駁回。
    事實及理由
壹、程序方面：
    按訴狀送達後，原告不得將原訴變更或追加他訴。但請求基
    礎事實同一、擴張或減縮應受判決事項之聲明或不甚礙被告
    之防禦及訴訟之終結者不在此限。民事訴訟法第255條第1項
    第2款、第3款及第7 款定有明文。又所謂請求之基礎事實同
    一，係指變更或追加之訴與原訴之主要爭點有其共同性，各
    請求利益之主張在社會生活上可認為同一或關連之紛爭，而
    就原請求之訴訟及證據資料，於審理繼續進行時，在相當程
    度範圍內具有同一性或一體性，得期待於後請求之審理予以
    利用，俾先後兩請求在同一程序得解決，避免重複審理，進
    而為統一解決紛爭者。本件原告於民國98年2 月19日起訴請
    求「被告應給付原告新臺幣（下同）916,341 元及自起訴狀
    繕本送達翌日起至清償日止，按年息百分之5 計算之利息」
    ；嗣起訴狀繕本送達後，原告復於98年6 月25日具狀並於同
    年7月9日言詞辯論期日當庭追加請求93年至97年原告任職被
    告公司期間之未休特別休假工資52,128元，因之聲明「被告
    應給付原告968,469 元及自訴狀繕本送達翌日起至清償日止
    ，按年息百分之5計算之利息」；並於98年9月17日言詞辯論
    期日時，原告另主張因其於98年1 月18日自請退休時，當月
    份工作未滿1 月，故薪資應改以日計薪，是又將請求金額當
    庭減縮為943,064 元及自起訴狀繕本送達翌日起至清償日止
    ，按年息百分之5 計算之利息。被告雖不同意原告之追加起
    訴，然經核原告所為追加請求未休特別休假工資之事實，與
    原訴同係本於雙方勞動契約，且其計算之基礎亦係本於工作
    年數，故所用證據資料及主要爭點均與原訴有共同性，其主
    張於社會上具有相當之關連性及共同性，又此等訴訟資料之
    共通利用，不甚妨礙被告之防禦及訴訟終結，依前揭說明，
    原告所為訴之追加應予准許。至原告減縮請求金額部分，核
    屬減縮應受判決事項之聲明，揆諸前揭規定，亦無不合，故
    原告所為追加起訴及減縮訴之聲明，均應准許，合先敘明。
貳、實體方面：
一、原告起訴主張：
（一）原告前為被告公司之員工，於79年 4月18日即到被告公司
      任職，迄今已逾18年，年紀亦早已滿55歲，依勞動基準法
      第53條之規定原告得自請退休。原告於97年底多次向被告
      請求辦理退休事宜，惟被告均置之不理，原告遂於97年12
      月26日以存證信函向被告主張自請退休，嗣後再度詢問被
      告，雙方言明工作時間到98年1 月18日，然被告竟不為原
      告辦理退休並給付退休金，原告乃再次於98年2月9日以存
      證信函，向原告表示已於98年1 月18日正式離職，請被告
      儘速支付退休金並辦理勞保退保，惟被告依舊未給付原告
      退休金，為此提起本訴。
（二）原告請求之退休金為890,936元。
  １、按勞工退休金之給予標準，按其工作年資，每滿1年給與2
      個基數但超過15年之工作年資，每滿1年給與1個基數，最
      高總數以45個基數為限。未滿半年者以半年計，滿半年者
      以1年計；前項第1 款退休金基數之標準係指核准退休時1
      個月平均工資，勞基法第55條第1 項第1款及第2款分別定
      有明文。而所謂平均工資，謂計算其事由發生之當日前6
      個月內所得工資總額除以該期間之總日數所得之金額，亦
      為勞基法第2條第4款所明文。又所謂「工資」謂勞工因工
      作而獲得之報酬；包括工資、薪金及按計時、計日、計月
      、計件以現金或實物等方式給付之獎金、津貼及其他任何
      名義之經常性給與均屬之，勞動基準法第2條第3款復有明
      文，是計算退休金所謂每月「平均工資」其「工資」係指
      所有勞工因工作而獲得之報酬，其中包含工資、薪金、獎
      金、津貼及其他任何名義之「經常性給與」。縱在時間與
      金額上並非固定，只要在一般情形下經常可以領得之給付
      ，即屬工資之一部，舉凡某種給與係屬工作上之報酬，在
      「制度上有經常性者」，均得列入平均工資以之計算退休
      金。依此，原告薪資明細表上本薪、加班費、假日加班費
      、勤務獎金均屬工資。
  ２、原告自79年4月18日起任職於被告公司至98年1月18日退休
      日止，總計18年又9 個月，依勞動基準法第55條規定，原
      告之退休基數為34個基數。而自退休之日起回推6 個月，
      其工資總額為157,226元（97年7月18日起至98年1 月18日
      止薪水分別為15,576元、30,004元、27,934元、24,603元
      、25,194元、22,894元、10,812元），則月平均工資應26
      ,204 元（小數點以下捨去），以34 個基數計算，則原告
      可請求890,936元之退休金。
（三）被告應再給付原告自93年起至97年間，5年來之未休特別
      休假工資共52,128元：
  １、按「特別休假因年度終結或終止契約而未休者，其應休之
      日數，雇主應發給工資」，勞動基準法施行細則第24條第
      1項第3款定有明文，依此，原告有權請求被告給付未休特
      別休假工資。另由證人即被告公司會計乙○○之證詞可知
      被告至少已取消特別休假制度5 年以上，則原告未休特別
      休假之原因乃係被告取消特別休假制度，自屬可歸責於被
      告，原告之請求自屬有據。
  ２、原告係於79年4月18日到職，至89年4月18日工作滿10年，
      其應有特別休假14日，自91年度起，每1年加給1日，加至
      30日為止，故其93年應有特別休假17日、94年應有特別休
      假18日、95年應有特別休假19日、96年應有特別休假20日
      、97年應有特別休假21日。而其計算係以勞工最低基本工
      資15,840元為準（惟96年7月1日以後基本工資以修正為每
      月17,280元），故本件之計算方式如下：
  （1）93年至95年，基本工資為每月15,840元，亦即每日528元
       ，原告特別休假共54日，換算未休特別休假工資共計28,
       512元。
  （2）96年及97年，基本工資為每月17,280元，亦即每日576元
       ，原告特別休假共41日，換算未休特別休假工資共計23,
       616元。
  （3）是原告可請求之未休特別休假工資部分共計為52,128 元
       。
（四）並聲明：1.被告應給付原告943,064 元，及自起訴狀繕本
      送達被告翌日起至清償日止，按年息百分之5 計算之利息
      ；2.訴訟費用由被告負擔；3.原告願供擔保，請准宣告假
      執行。
（五）對被告抗辯所為之陳述：
  １、被告雖辯稱未收受原告於97年12月26日以嘉義文化路郵局
      第01410 號所寄發之存證信函，然該存證信函被告公司確
      實已於97年12月27日由被告公司收受無誤，此有郵局雙掛
      號回執單1 紙為證；被告雖又抗辯當時被告公司法定代理
      人丙○○不在台灣，被告公司無從知悉原告之意思表示，
      然依民法第 95條第1項規定：「非對話而為意思表示者，
      其意思表示以通知達到相對人時發生效力」，本件丙○○
      為被告公司之法定代理人，原告對其為意思表示，即等同
      於對法人所為，故原告所寄之存證信函既已到達被告公司
      ，而置於被告代表人丙○○可隨時瞭解其內容之客觀狀態
      ，即對被告發生效力，故被告之抗辯無理由。
  ２、勞工工作15年以上年滿55歲者，或工作25年以上者，得自
      請退休，勞動基準法第53條定有明文，觀之該條之立法精
      神，無非基於勞工之立場，為防止雇主不願核准已達一定
      年資、年齡之勞工自請退休之弊端，而賦予勞工得自請退
      休之權利，使符合該條規定要件之勞工於行使自請退休之
      權利時，即發生終止勞動契約之效力，而無須得相對人即
      雇主之同意。故勞工依該法自請退休時，勞雇雙方之勞動
      契約即可終止，勞工自請退休之權利為契約終止權之一種
      ，而終止權又屬形成權之一種，形成權於權利人行使時，
      即發生形成之效力，不必得相對人之同意。況原告於97年
      12月26日所寄之存證信函中預告15日後生效，此應屬附始
      期之法律行為，於期限屆至時（即98年 1月11日），即發
      生退休之效力，惟被告收受後表示，希望原告能留至98年
      1 月18日，故原告於符合退休條件下申請退休，被告並無
      准駁原告申請退休之權利，亦無所謂無故曠職之問題，因
      此被告以無故曠職3 日為由終止勞動契約，實不合法，何
      況被告亦不曾通知解僱原告。
  ３、再者，被告抗辯原告未曾依被告公司「員工工作規則」規
      定之程序申請退休云云，惟查，工作規則違反法令之強制
      或禁止規定或其他有關該事業是用之團體協約規定者，無
      效；雇主與勞工所訂勞動條件，不得低於勞動基準法所訂
      之最低標準，為勞動基準法第71條、第1條第2項所明定。
      觀諸被告公司員工工作規則第59條之規定，可知被告公司
      將員工之退休權利，以經其核定為要件限制之，顯然違反
      勞動基準法第53條之意旨，依勞動基準法第71條，該工作
      規則就此部分之規定，應屬無效。
  ４、另被告指稱原告未遵守預告期間規定云云，並引行政院勞
      工委員會81年2 月28日台勞動3字第05213號函內容為據，
      惟查上開規定，僅係勞工單方要終止勞動契約之預告期間
      ，目的在避免影響雇主業務之推展因而規定預告期間，並
      非終止勞動契約須預告期間屆滿始生效。故原告既已終止
      兩造間之勞動契約，依法自得請求被告給付退休金。
  ５、有關被告每月為原告多加薪1,000 元部分，是被告為避免
      其他員工比較，所以未在本薪欄位中顯現。至於證人即被
      告公司會計乙○○於98年6月4日審理時自陳薪資袋上明細
      表均係其所製作，並陳稱該1000元本來是全勤獎金，後來
      全勤獎金有取消，而全勤獎金取消時，每個員工均有取消
      ，可能原告部分漏未刪除等語，然觀諸起訴狀上所附支薪
      資袋上明細表，全勤獎金欄位金額均係 「0」，並無證人
      所言漏未刪除之情形。另從薪資明細表亦可見，原告幾乎
      每個月均有請假，可是從實領額裡仍會有該1,000 元，亦
      可證該1,000元確係原告之底薪，而與全勤獎金無關。
  ６、關於被告抗辯薪資表上「其他」一欄之金額非經常性給與
      ，應予扣除云云，惟該部分之金額原告起訴時即未計算在
      內。
  ７、至於被告陳稱於97年12月22日已將原告解僱等語，原告否
      認解僱公告之真實性，否認解僱意思表示有到達原告，退
      步言，縱使有解僱之情事，被告事後又同意原告回去公司
      上班，依勞動基準法第10條之規定，終止勞動契約未超過
      90日前後的工作年資應該合併計算。其次，被告事後主張
      勤務獎金有含未休特別休假工資等語，顯係臨訟杜撰之詞
      ，勤務獎金是以原告每月上班日數依比例換算，與特休無
      關。
二、被告方面則以下列情詞置辯，並聲明：原告之訴駁回；如受
    不利判決，被告願供擔保，請准宣告免假執行；訴訟費用由
    原告負擔。
（一）原告未依被告公司規定之退休程序合法申請退休，其自請
      退休並不合法，不生退休效力：
  １、按被告公司「員工工作規則」第54條、59條規定，從業人
      員服務年滿15年以上，且年齡滿55歲者，得自請退休；自
      請退休人員應填退休書經核定後為之。准此，被告公司符
      合自請退休之人員，仍應依被告公司之規定，事先填寫申
      請書並向公司申請經核定後始得退休，本件原告未曾依公
      司規定完成申請退休程序，自不生退休之效力。原告雖主
      張，其曾分別於97年12月26日、98年2月9日寄發存證信函
      予被告公司法定代理人丙○○個人、被告公司，證明已向
      被告公司申請退休之意思表示，惟原告於97年12月26日所
      寄之存證信函，其寄送對象乃丙○○個人，並非被告公司
      ，且當時丙○○本人並不在台灣，無從知悉原告退休之意
      思，被告公司亦無從知悉該信函內容，故不能以該信函證
      明原告有向被告公司申請退休之意思表示。
  ２、次按員工無論離職或申請退休，均屬勞動契約之終止，故
      勞工仍應依勞動基準法第16條規定預告雇主，且雇主亦有
      權要求勞工於30日前提出申請，此有行政院勞工委員會81
      年2月28日台勞動3 字第05213號函足參。因此勞工在未遵
      守預告期間終止契約之意思表示，在30日預告期間屆滿前
      尚未生效，勞雇關係依然存在，勞工仍有繼續給付勞務之
      義務，如擅自離職應以曠職論。本件原告自97年12月19日
      開始即無故曠職達3 天，其早在曠職前已請被告公司將其
      勞保退掉，當時即無意願上班，但因未告知公司，故公司
      以曠職處理，在12月份之打卡單上記載曠職，被告公司即
      於97年12月22日依法將原告解僱，有公司當時之解僱公告
      為證，且公司依勞動基準法第12條第1項第6款對原告懲戒
      解僱而終止兩造間勞動契約，該解僱屬於不須預告事由，
      無庸通知。又原告經解僱後，於97年12月22日又來被告公
      司要求回來上班，當時負責人不在，負責人之妻不願原告
      再回公司，但原告仍於24日、25日自請回公司幫忙，負責
      人得知後讓原告回公司上班，因被告公司已將原告解僱，
      故公司不再提供原告原使用之打卡單，但原告旋即於97年
      12月26日又無故曠職，並寄發存證信函要求退休。至於原
      告缺勤部分（含無故曠職）實際上共有8 天，但公司會計
      誤記，僅扣原告5 天薪資。因此原告主張並無曠職或僅曠
      職4天云云，均與事實不符。
（二）退萬步言，縱認原告得請求退休金，其平均工資亦僅有21
      ,859 元，非如原告主張之金額，其僅能主張743,206元之
      退休金：
  １、被告公司因會計未覆核之疏失，致使原告薪水細項與實領
      金額不合，造成原告自91年3 月至97年12月底止，每月均
      自被告公司溢領1,000 元，累計共由被告公司溢領82,000
      元，該部分之金額屬於不當得利，應歸還公司，故計算原
      告平均工資時應予扣除。
  ２、被告公司薪資明細表上之「其他」一欄之金額，僅係員工
      所先墊付之車資，並非與勞動契約有對價關係之經常性給
      付，而係屬於實支實付之代墊款項費用之性質，該部分金
      額不應計入原告月平均薪資內。
  ３、計算原告月平均工資，應以原告打卡之『實領金額-每月
      溢領1000-其他欄金額』後之金額為計算標準始為適當。
      而本件原告領薪乃月薪計算，故計算原告月平均薪資，應
      自原告離職當日前之6個月，亦即以98年1月往前推至97年
      8月，故其工資總額為月平均工資為21,859元（97年8月至
      98年1 月，薪水分別為27,929元、27,373元、23,122元、
      23,130元、20,504元、9,097元 ），以34個基數計算則原
      告僅可請求743,206元之退休金。
（三）原告追加請求被告公司未休特別休假工資52,128元顯無理
      由：
  １、原告追加起訴並變更聲明要求被告給付5 年之未休特別休
      假工資，於程序上並不合法，被告公司亦反對原告所為之
      追加聲明。
  ２、按勞工應修之特別休假日於年度終結時，如有未休完日數
      ，如係可歸責於雇主之原因，雇主應發給為休完日數之工
      資，至於特別休假為休完之日數，如係勞工個人之原因而
      自行未休時，則雇主可不發給未休日數之工資，此有行政
      院勞工委員會79年9月15日79台勞動二字第21827號函釋、
      同會82年8月27日82台勞動二字第44064號函釋及同會89年
      9月14日89台勞動二字第44064號函參照。是以勞工應休之
      特別休假日於年度終結時，如有未休完日數，雇主非必發
      給勞工未休完日數之工資，此有最高法院90年度台上字第
      1017落判決可參。是本件原告自應就其主張特別休假日未
      休係可歸責於雇主之原因負舉證之責。
  ３、退步言之，縱認原告追加起訴之程序合法，然由原告於98
      年6月4日言詞辯論時已否認證人乙○○之證言，今卻又以
      該證人之證詞作為其請求之主張證明，則原告究竟認為證
      人證言真實與否有無違背禁反言原則，請本院詳酌。況證
      人之證述乃關於其個人之狀況，不能一概適用於原告或被
      告公司其他員工。
  ４、另外，被告公司每月給付員工之薪資結構中，於勤務獎金
      中以包含補貼該員工之特休未休金額，並按月平均撥補給
      付員工，且被告公司員工之勤務獎金每人均不同。綜上，
      原告變更聲明不僅於程序上違反，於實體上亦無法證明有
      可歸責於被告公司之事由，從而，原告主張被告應給付不
      休特別休假工資52,128元，顯無理由。
三、本院之判斷：
    原告主張自79年4 月18日起於被告公司任職，迄今已逾18年
    ，因原告年齡早已滿55歲，故原告乃於97年12月26日寄發存
    證信函予被告公司法定代理人丙○○表明自請退休，復於98
    年2月9日寄發存證信函給被告公司，表明原告業已於98 年1
    月18日正式離職，要求被告儘速給付退休金等事實，業據其
    提出勞工保險被保險人投保資料表、存證信函及收件回執等
    可證，並為被告所不否認，堪信為真實。至於原告另主張其
    於98年1月18日自請退休生效，退休前6個月平均工資為每月
    26,204元，可領得退休金890,936 元，又從93年至97年間，
    因被告公司取消所有員工特別休假，故原告得向被告請求該
    5年之未休特別休假工資合計52,128 元部分，則為被告所否
    認，並辯以：原告自97年12月19日起無故曠職達3 天，被告
    已於97年12月22日依法將原告解僱，是原告不得向被告請求
    退休金；又原告薪資中之勤務獎金，已包含未休特別休假工
    資，原告不得再行主張等語。準此，本件雙方所爭執者厥為
    ：（一）被告抗辯因原告曠職超過3 日，業已遭解僱，是否
    可採？（二）原告主張於98年1 月18日自請退休生效，有無
    理由？（三）倘原告自請退休合法，則其退休前6 個月平均
    月工資為何？（四）原告得否向被告請求93年至97年間之未
    休特別休假工資？本院茲析述如下。
（一）被告以原告曠職超過3日，業已遭解僱，不得請求退休金
      ，是否可採？
  １、按勞工發生勞動基準法第12條第1 項所定各款事由，雇主
      固得不經預告終止勞動契約，惟此非指一旦勞工具備該等
      事由，雇主與勞工間之勞動契約即當然消滅，尚須待雇主
      為終止勞動契約之意思表示，該勞動契約始會往後失其效
      力；又終止勞動契約之意思表示為單方意思表示，固不用
      取得他方同意，惟仍須依民法第95條第1 項規定：「非對
      話而為意思表示者，其意思表示以通知達到相對人時發生
      效力」，將意思表示向他方為通知，始生效力。本件被告
      抗辯自97年12月19日起，原告無故曠職達3 天，被告業於
      97年12月22日將原告解僱，固據其提出解僱公告1 份為憑
      ，然為原告所否認，而被告又未能舉證證明有將解僱之意
      思表示通知到達原告，亦未能證明該解僱公告曾放置何處
      經原告閱覽知悉，自難僅憑被告單方所提之解僱公告逕認
      本件兩造間勞動契約已因合法解僱而終止。況被告復自承
      97年12月24、25日（以後），原告又主動到被告公司幫忙
      ，被告公司負責人因心軟，加上原告工作性質較為專業，
      又讓原告回來上班（詳被告98年8 月11日所提民事陳述意
      見狀），並持續工作至98年1 月18日止，亦有97年12月份
      及98年1 份原告考勤表（即打卡單）可參，足見97年12月
      22日以後原告仍有持續至被告公司上班之事實，是被告辯
      稱97年12月22日業已將原告解僱云云，洵無足採。
  ２、次按勞工自請退休為單方之意思表示，於其自請退休意思
      表示到達雇主，即發生自請退休之效力。且勞工一旦符合
      法定退休要件，既已取得自請退休並請求給付退休金之權
      利，此為其既得權利，不因雇主終止勞動契約而喪失，否
      則雇主藉故解僱已符合退休條件之勞工，規避給付退休金
      之義務，殊非勞動基準法之立法本旨，最高法院97年度台
      上字第1342號判決意旨可資參照。姑不論被告以原告曠職
      超過3 日而遭到解僱之辯詞並不可採，已如前述，縱認本
      件被告抗辯於97年12月22日解僱原告乙節為真，然查原告
      為40年10月份出生，自79年4 月18日起在被告公司任職，
      有勞工保險被保險人投保資料表1 份可憑，迄至被告所辯
      之解僱時間即97年12月22日時，業已年滿55歲，並持續工
      作滿15年，早已符合勞動基準法第53條第1 款之勞工自請
      退休條件，即取得自請退休並請求給付退休金之權利，自
      不因事後發生之解僱事由喪失此權利，從而被告辯稱業於
      97年12月22日將原告解僱，原告不得再請求退休金云云，
      實無足採。
(二)、原告主張於98年1月18日自請退休生效，向被告請求給付
      退休金，有無理由？
  １、原告主張先後於97年12月26日及98年2月9日寄發存證信函
      給被告法定代理人丙○○及被告公司自請退休，並主張其
      自請退休業於98年1 月18日生效，惟為被告所否認，並辯
      以：原告於97年12月26日所寄之存證信函，其寄送對象乃
      被告公司法定代理人丙○○個人，並非被告公司，且當時
      丙○○本人並不在台灣，無從知悉原告退休之意思，故不
      能以該信函證明原告有向被告公司申請退休之意思表示；
      另依被告公司「員工工作規則」第54條、59條規定，自請
      退休人員應填退休書經核定後為之，準此，原告未曾依公
      司規定完成申請退休程序，自不生退休之效力；況勞工在
      自請退休30日前須先預告雇主，惟原告未遵守此一規定，
      擅自以98年2月9日存證信函向被告表示已於98年1 月18日
      自請退休，當然不生退休之效力云云。從而本件應續予審
      究者，乃原告主張於98年1月18日自請退休生效，被告應
      依法給付退休金是否可採？
  ２、按勞工依勞動基準法自請退休時，勞雇雙方之勞動契約即
      可終止，勞工自請退休之權利為契約終止權之一種，而終
      止權又屬形成權之一種，形成權於權利人行使時，即發生
      形成之效力，不必得相對人之同意，最高法院88年度台上
      字第68號判決可資參照。次按民法第95條第1項所定：「
      非對話而為意思表示者，其意思表示以通知達到相對人時
      發生效力」，所謂達到，係僅使相對人已居可了解之地位
      即為已足，並非須使相對人取得占有，故通知已送達於相
      對人之居住所或營業所者，即為達到，不必交付相對人本
      人或其代理人，亦不問相對人之閱讀與否，該通知即可發
      生為意思表示之效力；又「代表」與「代理」之制度，其
      法律性質及效果均不同，「代表」在法人組織法上不可欠
      缺，「代表」與法人係一個權利主體間之關係，代表人所
      為之行為，不論為法律行為、事實行為或侵權行為，均為
      法人之行為，最高法院54年台上字第952 號判例要旨及86
      年度台上字第1782號判決意旨分別可資參照。
  ３、原告主張於97年12月26日對被告公司代表人丙○○寄發存
      證信函表示自請退休，並將信函寄送至被告公司設於嘉義
      縣新港鄉○○村○○○路230-20號之廠址，嗣於97年12月
      27日由被告公司人員收受，業據其提出存證信函及收件回
      執各1 份為憑，足認本件原告已行使其自請退休之勞動契
      約終止權利，並將自請退休之意思表示向被告公司負責人
      丙○○為通知，且該通知業已送達至被告公司之營業處所
      ，已使被告公司及其負責人處於可得知悉、了解之狀態，
      自不問被告公司負責人丙○○有無實際閱覽其內容，均已
      生終止勞動契約之自請退休效力，是原告請求被告依其工
      作年資給付退休金，於法自屬有據。
  ４、被告雖辯稱原告未依公司「員工工作規則」第54條、59條
      規定，填具退休書經被告公司核定後為之，故認原告自請
      退休不生效力，惟參諸前揭最高法院判決意旨，勞工自請
      退休之權利為契約之終止權，屬於形成權之一種，形成權
      於權利人行使時，即發生形成之效力，不必得相對人之同
      意，是原告行使其自請退休之契約終止權利時，並毋庸得
      到被告之同意，是被告公司所訂「員工工作規則」第54條
      、59條規定，要求員工自請退休須填具退休書經被告公司
      核定後為之等內容，係屬對勞工課加勞動基準法所無之要
      求及限制，依勞動基準法第1條第2項及同法第71條規定，
      該「員工工作規則」所訂勞動條件顯低於該法所定最低標
      準，惡化勞工法律上地位，自無拘束原告之效力。
  ５、至被告又抗辯原告未依勞動基準法第16條之規定，在自請
      退休30日前先行預告雇主即被告，其自請退休不生效力云
      云，惟查上開預告期間之規定，其主要目的在避免因勞工
      終止勞動契約致影響雇主業務之推展而規定預告期間，然
      並非終止勞動契約須預告期間屆滿始生效力（最高法院93
      年度台上字第2521號判決意旨參照），是被告此等抗辯亦
      無足採。反之，原告既已自請退休合法終止兩造間勞動契
      約，自得依法請求被告給付退休金。
（三）原告退休前6個月之平均月工資為何？
  １、另勞工退休金之給與標準，其工作年資，每滿1年給與2個
      基數，但超過15年之工作年資，每滿1年給與1個基數，最
      高總數以45個基數為限，未滿半年者以半年計，滿半年者
      以1年計；又退休金基數之標準，係指核准退休時1個月平
      均工資，勞動基準法第55條第1項第1款定有明文。再者，
      平均工資係指計算事由發生之當日前6 個月內所得工資總
      額除以該期間之總日數所得之金額，勞動基準法第2條第4
      款亦有明定。
  ２、本件原告主張在98年1 月18日自請退休生效，依法請求被
      告給付退休金為有理由，已如前述，則其在98年1 月18日
      退休離職前6個月，即自97年7月19日至98年1 月18日止（
      98年1月份因工作未滿1月，薪資係採以日計薪核算），領
      取之薪資依序為12,463元（97年7 月份共有31天，當月原
      告實領金額29,475元，加計雇主在薪資內預扣之勞保費35
      5元及健保費721元，扣除薪資核發明細單「其他」欄中83
      2 元不屬於經常性給與之偶發性交通補貼，合計當月薪資
      為29,719元，而97年7 月19至同年月31日以13日計，該13
      日薪資共12,463元【小數點以下4捨5入】）、30,005元（
      同以原告實領金額，加計雇主在薪資內預扣之勞保費及健
      保費，再扣除薪資核發明細單「其他」欄中不屬於經常性
      給與之偶發性交通補貼核算）、29,437元（核算方式同前
      ）、25198元（核算方式同前）、25,194元（核算方式同
      前）、22,580元（核算方式同前）、10,812元（同以原告
      在98年1月1日至同年月18日實領金額，加計雇主在薪資內
      預扣之勞保費及健保費，再扣除薪資核發明細單「其他」
      欄中不屬於經常性給與之偶發性交通補貼核算），合計該
      6個月領得總薪資為155,689元，其月平均工資為25,948元
     （小數點以下4捨5入），而原告主張其月平均工資應為26,
      204元部分，因其計算97年7月份加班費時，係全額算入整
      月份之加班費，未按實際工作天數13日之比例核算金額，
      自不可採。執此，本件原告自請退休時之退休金基數為34
      個基數，按上述月平均工資25,948元計算之退休金金額應
      為882,232元（即月平均工資25,947元×34個基數=882,23
      2元），逾此部分之退休金請求則不應准許。
  ３、至被告抗辯月平均工資之計算，應以月為單位，故應僅計
      算97年8月份至98年1月份原告領得之薪資，不應再加計98
      年7月19日至98年7月31日之薪資，惟此非但與勞動基準法
      第2條第4款規定以「計算事由發生之當日前6 個月內所得
      工資總額除以該期間之總日數」之計算基準不符，且對於
      非在月底退休而未能領取退休當月份全額薪資之勞工亦屬
      不公，自不可採。
  ４、被告另辯稱原告薪資核發明細單中本薪、加班費、勤務獎
      金等經常性給與細項加總後，原告每月實領金額均溢領1,
      000 元，此係由於被告公司電腦程式作業錯誤所致，故原
      告月平均工資應剔除此一部分，且原告就此溢領金額受有
      不當得利，被告請求返還，並主張在原告請求金額中行使
      抵銷權，而證人即被告公司會計乙○○亦證稱該1,000 元
      原係員工全勤獎金，但被告公司在8 年前已取消員工全勤
      獎金，但因電腦程式漏未修改，導致原告每月均溢領1,00
      0 元云云，惟此為原告所否認，並主張該部分係被告每月
      為原告多加薪資，但為避免其他員工比較，所以未在本薪
      欄位中顯現，但仍屬於經常性給與之工資。查證人乙○○
      雖於本院證述該1,000 元原屬全勤獎金云云，然觀諸原告
      薪資核發明細單欄位中，本已有「全勤獎金」之欄位，且
      歷月之記載一向均為 「0」，且原告在有請假之月份亦有
      領取該1,000 元，此有原告所提薪資核發明細單數份可證
      ，故證人證述該1,000 元係全勤獎金漏未剔除云云，已不
      可採。況倘如證人所言，係由於電腦程式作業錯誤致使原
      告每月均溢領1,000 元獎金，且迄至「原告提起本件訴訟
      時」始發現電腦作業錯誤之情，則在原告退休前所有薪資
      之計算均應有溢領情形方屬合理，惟在本件98年1 月份原
      告領取退休前最後18天工作薪資之場合，原告該月份薪資
      核發明細單上各細項加總後竟未溢領此1,000 元，尚與證
      人前開所述不符，是原告主張該1,000 元係屬被告給與之
      薪資，與全勤獎金無關，應為可採。是被告抗辯此部分應
      自月平均工資中剔除，以及主張原告受有不當得利並向其
      行使抵銷權云云，均無足採。
（四）原告得否向被告請求93年至97年間之未休特別休假工資？
  １、勞工繼續工作滿5 年以上未滿10年者，應給予14日特別休
      假；工作滿10年以上者，每1年加給1日特別休假，加至30
      日為止；特別休假因年度終結或終止契約而未休者，其應
      休之日數，雇主應發給工資，勞動基準法第38條第3 款、
      第4款及勞動基準法施行細則第24條第1項第3 款分別定有
      明文。又勞工應休之特別休假日於年度終結時，如有未休
      完日數，如係可歸責於雇主之原因，雇主應發給為休完日
      數之工資，此有行政院勞工委員會79年9 月15日79台勞動
      二字第21827號函釋、同會82年8月27日82台勞動二字第44
      064號函釋及同會89年9月14日89台勞動二字第44064 號函
      示見解足參。
  ２、本件原告主張於79年4月18日到被告公司任職，至89年4月
      18日工作滿10年，其應有特別休假14日，自91年度起，每
      1年加給1日，故其93年應有特別休假17日、94年應有特別
      休假18日、95年應有特別休假19日、96年應有特別休假20
      日、97年應有特別休假21日，其主張與上揭法律規定相符
      ，自堪採認。而證人乙○○於本院98年6月4日言詞辯論期
      日時證稱：「（被告公司）一開始有（特別休假），但後
      來取消了，取消時間應該超過5年了」、「（你們公司5年
      來都沒有改發特休獎金？）是的」等語，且被告就證人上
      揭證詞亦不否認（均詳上開期日言詞辯論筆錄），從而原
      告主張退休前5 年內其未休特別休假，係由於被告取消員
      工特別休假制度所致，自屬可歸責於被告之事由，是其請
      求被告給付退休前5 年之未休特別休假工資，核與法律規
      定相符，自屬有據。
  ３、其次，原告之月平均工資業經本院認定為25,948元，已如
      前述，其顯高於行政院勞工委員會（下稱勞委會）公布之
      勞工基本工資15,840元，而本件原告請求依勞委員公布之
      勞工基本工資（惟勞委會中華民國96年6 月22日勞動二字
      第0960130576號令，關於96年7月1日以後基本工資已修正
      每月17,280元）計算本件未休特別休假工資，屬於請求範
      圍之減縮，於法自無不合。準此，原告主張依勞工基本工
      資請求被告給付退休前5 年（即93年至97年）之未休特別
      休假工資共計52,128元（其計算式為：基本工資為每月15
      ,840 元，每日基本工資為528元，原告93年至95年特別休
      假共54日【17日+18日+19日】，換算未休特別休假工資共
      計28,512元；96年7月1日起基本工資修正為17,280元，每
      日基本工資為576元，原告96年及97年特別休假共41日【
      20日+21日】，換算未休特別休假工資共計23,616 元。加
      總結果：28,512元+23,616元=52,128元），自應准許。
  ４、至於被告辯稱公司每月給付員工之薪資結構中，於勤務獎
      金中已包含補貼員工之未休特別休假工資金額，並按月平
      均撥補給付員工，原告不得再主張未休特別休假工資云云
      ，惟證人乙○○針對勤務獎金之性質，於本院證稱：「原
      告有去別的廠支援時就會比較高」、「原本是4000元，到
      另一個廠時因為有組長的職位所以有加高」、「若獎金金
      額有零頭表示原告請假，我們是依據請假天數決定」等語
      （詳本院98年6月4日言詞辯論筆錄），顯見該勤務獎金係
      依據原告有無至他廠支援而定其金額，且會因請假而遭扣
      減，顯與補償原告未休特別休假無關，是被告上開所辯尚
      與實情不符，委無足採。
四、從而，原告本於退休金請求權及未休特別休假工資補償請求
    權，請求被告給付934,360元，及其中退休金882,232元部分
    自起訴狀繕本送達之翌日即98年2月27日起至清償日止，暨
    未休特別休假工資52,128元部分自原告當庭追加起訴之翌日
    即98年7月10日起至清償日止，按年息百分之5計算之利息，
    洵屬正當，應予准許。原告逾此部分之請求為無理由，應予
    駁回。兩造分別陳明願供擔保聲請宣告假執行及免為假執行
    ，均無不合，爰分別併酌定相當擔保金額准許之；至原告敗
    訴部分，其假執行之聲請已失所附麗，應併予駁回。
五、本件待證事實已臻明瞭，兩造其餘攻擊防禦方法及舉證，經
    本院斟酌後，認對判決之結果不生影響，爰不一一詳為審酌
    ，併此敘明。
六、據上論結，本件原告之訴為一部有理由，一部無理由，依第
    79條、87條第1項、第85條第1項前段、第389條第1項第5款
    、392條第2項、第3項，判決如主文。
中    華    民    國    98    年    10    月    1    日
                  民一庭法  官  周俞宏
以上正本係照原本作成
如對本判決上訴須於判決送達後20日內向本院提出上訴狀
中    華    民    國    98    年    10    月    1    日
                            書記官  劉怡欣


司法院資訊處製作；財團法人民間司法改革基金會備份。
